【裁判字號】    98,易,3462
【裁判日期】    990331
【裁判案由】    詐欺
【裁判全文】
臺灣臺中地方法院刑事判決              98年度易字第3462號
公  訴  人  臺灣臺中地方法院檢察署檢察官
被      告  戊○○
選任辯護人  林家進律師
上列被告因詐欺案件，經檢察官提起公訴（98年度偵字第18746
號），本院判決如下：
    主    文
戊○○無罪。
    理    由
一、公訴意旨略以：被告戊○○於民國85年9 月間，向古木廷及
    古木有購買臺中縣東勢鎮○○○段547 號地及549 之3 地號
    土地，與549 之3 地號土地上之平房農舍，該農舍之門牌號
    碼為臺中縣東勢鎮○○里○○街74之1 號（未辦理保存登記
    ，僅有稅籍編號第0000000 0000號，無法辦理所有權移轉登
    記，現已無門牌號碼）。於88年9 月21日凌晨，臺灣中部地
    區發生大地震（下稱921 大地震），上開農舍之部分建物雖
    有些許受損，但整體農舍並未達不能居住或使用之程度，不
    合於內政部88年9 月30日台（88）內社字第8885465 號函示
    之921 大地震受災區住屋全倒、半倒認定標準中，所稱之「
    住屋全倒」之要件（即「受災戶住屋裂痕深重或傾斜過甚，
    非經拆除或重建不能居住者」或「受災互助屋因遭砂石掩埋
    或積砂泥，致不能修復者」）。被告戊○○明知上開情事，
    竟意圖為自己不法之所有，分別於88年10月6 日及10月17日
    ，委請臺中縣東勢鎮隆興里里長張明中（已於95年7 月6 日
    死亡），各出具「證明書」及「臺中縣東勢鎮九二一集集大
    地震房屋受損證明書」，不實登載其購買居住之臺中縣東勢
    鎮○○里○○街74之1 號農舍為「全倒」。被告戊○○因而
    復持上開文件，於88年10月17日，前往臺中縣東勢鎮公所，
    申請領取921 震災住屋損毀救助金新臺幣（下同）20萬元，
    並立具「切結書（一）」，表明：如有不實願負受領人一切
    法律權益受損之責任，使東勢鎮公所承辦人員陷於錯誤，而
    發給面額20萬元之支票1 張予被告戊○○，被告戊○○嗣將
    該支票兌現提領，足以生損害於東勢鎮公所。因認被告戊○○涉犯刑法第339 條第1 項之詐欺取財罪嫌。
二、按犯罪事實應依證據認定之，無證據不得認定犯罪事實；不
    能證明被告犯罪者，應諭知無罪之判決，刑事訴訟法第154
    條第2 項、第301 條第1 項分別定有明文。又認定不利於被
    告之事實，須依積極證據，苟積極證據不足為不利於被告事
    實之認定時，即應為有利於被告之認定，更不必有何有利之
    證據；認定犯罪事實所憑之證據，雖不以直接證據為限，間
    接證據亦包括在內，然而無論直接或間接證據，其為訴訟上
    之證明，須於通常一般之人均不致有所懷疑，而得確信為真
    實之程度者，始得據為有罪之認定，若其關於被告是否犯罪
    之證明未能達此程度，而有合理性懷疑之存在，致使無從形
    成有罪之確信，根據「罪證有疑，利於被告」之證據法則，
    即不得遽為不利於被告之認定。再事實之認定，應憑證據，
    如未能發現相當證據，或證據不足以證明，自不能以推測或
    擬制之方法，以為裁判之基礎。又刑事訴訟法第161 條第1
    規定：檢察官就被告犯罪事實，應負舉證責任，並指出證明
    之方法。因此，檢察官對於起訴之犯罪事實，應負提出證據
    及說服之實質舉證責任。倘其所提出之證據，不足為被告有
    罪之積極證明，或其指出證明之方法，無從說服法院以形成
    被告有罪之心證，基於無罪推定之原則，自應為被告無罪判
    決之諭知（最高法院分別著有30年上字第816 號、76年臺上
    字第4986號、40年臺上字第86號、92臺上字128 號判例可資
    參照）。
三、證據能力部分：
(一)、按被告以外之人於偵查中向檢察官所為陳述，除顯有不可信
    之情況者外，得為證據，刑事訴訟法第159 條之1 第2 項定
    有明文。偵查中對被告以外之人所為之偵查筆錄，或被告以
    外之人向檢察官所提之書面陳述，性質上均屬傳聞證據。惟
    現階段刑事訴訟法規定檢察官代表國家偵查犯罪、實施公訴
    ，依法其有訊問被告、證人及鑑定人之權，證人、鑑定人且
    須具結，而實務運作時，檢察官偵查中向被告以外之人所取
    得之陳述，原則上均能遵守法律規定，不致違法取供，其可
    信度極高，職是，被告以外之人前於偵查中已具結而為證述
    ，除反對該項供述得具有證據能力之一方，已釋明「顯有不
    可信之情況」之理由外，不宜遽指該證人於偵查中之陳述不
    具證據能力。本件證人辛○○、壬○○、乙○○、庚○○、
    癸○○、甲○○、丁○○等人於檢察官偵查中具結後所為之
    陳述，其未曾提及檢察官在偵查時有不法取供之情形，被告
    或辯護人亦未釋明上開供述有顯不可信之情況，依上說明，
    其於偵查中之證言，自具有證據能力。
(二)、再按被告以外之人於審判外之陳述雖不符刑事訴訟法第159
    條之1 至之4 等4 條之規定，而經當事人於審判程序同意作
    為證據，法院審酌該言詞陳述或書面陳述作成時之情況，認
    為適當者，亦得為證據；當事人、代理人或辯護人於法院調
    查證據時，知有刑事訴訟法第159 條第1 項不得為證據之情
    形，而未於言詞辯論終結前聲明異議者，視為有前項之同意
    ，同法第159 條之5 定有明文。立法意旨在於傳聞證據未經
    當事人之反對詰問予以核實，原則上先予排除。惟若當事人
    已放棄反對詰問權，於審判程序中表明同意該等傳聞證據可
    作為證據；或於言詞辯論終結前未聲明異議，基於尊重當事
    人對傳聞證據之處分權，及證據資料愈豐富，愈有助於真實
    發見之理念，且強化言詞辯論主義，使訴訟程序得以順暢進
    行，上開傳聞證據亦均具有證據能力。本件除上開(一)之證據
    外，其餘以下所引之言詞及書面陳述，業經本院審理時予以
    提示並告以要旨，各經檢察官、辯護人及被告等人表示意見
    ，當事人或辯護人已知該等陳述乃傳聞證據，均未於言詞辯
    論終結前對該等證據內容異議，依上開規定，本院審酌該等
    證據作成時，並無人情施壓或干擾，亦無不當取供之情形，
    認為以之作為本案之證據亦屬適當，是該等證據自均具有證
    據能力。
四、公訴意旨認被告涉有本件詐欺犯行，無非係以證人辛○○、
    壬○○、乙○○、庚○○、癸○○、甲○○、丁○○等人於
    偵查中之證詞、告發人壬○○等人提出之照片4 幀、系爭臺
    中縣東勢鎮○○街74之1 號房屋88年至98年度用電度數資料
    ，及被告確有出具切結書申領20萬元之住屋全倒20萬元救助
    金等情，資為主要論據。訊據被告堅決否認涉有上開詐欺犯
    行，辯稱：85年間伊向古木有、古木廷購買上開土地及建物
    ，該處有3 棟建物，1 棟是土角厝，1 棟是磚造，1 棟是鐵
    皮屋。土角厝那棟有申請門牌號碼，就是臺中縣東勢鎮○○
    里○○街74之1 號，其父親除外出就醫外，就居住在該土角
    厝內，而伊本身則星期六過去住，星期日早上才離開。當時
    土角厝內有申請電錶，是以伊弟弟陳瑞和之名義申辦，而磚
    造屋內尚有另一電錶，係己○○在使用。後來92 1大地震後
    ，土角厝發生嚴重龜裂，里長告知只要有稅籍號碼、有水、
    電、門牌號碼、有直系血親住在那裡就可以申請救助金，當
    時里長、鑑定委員也有實際去勘查，並貼上危樓紅紙標示，
    伊都是依里長指示辦理相關手續，並無詐欺之意圖及行為，
    應不為罪等語。
五、經查：
(一)、上開系爭臺中縣東勢鎮○○街74之1 號房屋係呈Ｌ型排列，
    Ｌ型較長處為土角厝，Ｌ型較短處為磚造，而該土角厝原先
    古木有兄弟居住時係當客廳、廚房、房間等用途等情，業據
    被告供明在卷，核與證人辛○○於本院審理時具結證述：「
    主建築一棟，連結，像Ｌ型相連」、「（問：你進去過的房
    間，結構如何？）蓋瓦，木樑的，土角厝」、「《提示證人
    當庭繪製草圖》（問：你稱之前古木有兄弟住哪間？）我用
    紅筆標示Ａ的位置」、「（問：古木有住的房子，什麼材質
    建造？）磚造」、「《提示偵卷第8 頁下方照片》（問：照
    片所示這個房屋，是否是你繪製現場草圖上標示Ａ的房屋？
    ）是的」、「《提示本院卷第32頁照片》（問：上方房屋，
    是否就是你在你草圖上打勾當作客廳、廚房的房屋？）對」
    、「（問：上開房屋的建材是否為土角厝？）是的」等語（
    見本院卷第87、89頁反面）；及證人壬○○證稱：「《提示
    本院卷第32頁、證人當庭繪製圖》（問：本院卷第32頁照片
    ，是否就是你當庭繪製草圖大廳的位置？）對，是我所繪製
    草圖大廳旁邊的房間。是土角厝。這間房屋進去是大廳，旁
    邊有房間」、「（問：是否曾經進去剛才所稱土角厝？）古
    木有兄弟居住時，有進去過。是古木有兄弟使用的客廳、房
    間。大廳旁邊的房間，是古木有父母住的房間」等語（見本
    院卷第93頁反面）；證人甲○○亦於本院審理時具結證述：
    「（問：被告東坑路房屋，是否是Ｌ型？）是的」、「《提
    示證人辛○○、壬○○當庭繪製草圖》（問：二名證人繪圖
    是否正確？）是的，正確」、「（問：上開圖，Ｌ型較短這
    裡，是否是磚造？）土磚」、「（問：上開辛○○繪圖，標
    示客廳地方，是否是土角厝？）是土角厝」、「（問：上開
    土角厝，是否就是本院卷第32頁照片？）《提示本院卷第32
    頁》是的」等語（見本院卷第104 頁反面、105 頁）；及證
    人丁○○於本院審理時具結證稱：「（問：剛才妳先生說，
    偵卷44頁照片，是磚造房屋。是Ｌ型中較短的那邊。是否如
    此？）是的」、「（問：被告東坑路房屋，在Ｌ型比較長的
    那邊，是否有壹個土角厝？《提示辛○○當庭繪製現場草圖
    》）是的。上面標示客廳處是土角厝」、「（問：《提示本
    院卷第32頁》這是否是你剛才稱土角厝的照片？）對」等語
    大致相符（見本院卷第120 頁），復有現場略圖、航照影像
    、現場照片6 幀、臺中縣東勢鎮公所98年12月8 日東鎮政字
    第0980023827號函暨檢附之平面圖、及證人辛○○、壬○○
    所繪草圖附卷可稽（見本院卷第26、30、32至34、61、65、
    12 7、128 頁），足堪採信。又告發人壬○○等人於偵查中
    所提出之照片4 幀（見偵查卷第7 、8 頁），參酌上開證詞
    ，顯然係Ｌ型較短處之磚造屋，並非被告所稱業經判定全倒
    而拆除之土角厝，灼然甚明，是公訴人以上開偵查中卷附之
    照片4 幀，逕認請領救助金之該棟農舍迄今外觀大致完好，
    並無倒塌之情形云云，顯有誤解。
(二)、公訴人雖以卷附之系爭臺中縣東勢鎮○○街74之1 號房屋88
    年至98年度用電度數資料（見偵查卷第26頁），認定系爭房
    屋於地震後迄98年止均有用電紀錄，而認該棟農舍仍可正常
    使用居住，並無全倒之事實，然上開用電地址，確實存在有
    兩個電錶，一為電號00000000000 ，一為00000000000 號，
    分別有卷附之用電資料附卷可稽（見偵查卷第26頁、本院卷
    第60頁），且前一電錶原先係鄭文煌因抽水之需而在該址申
    設電錶，並寄放在該處，嗣鄭文煌於95年11、12月間因出售
    不動產予己○○，遂一併將該電錶過戶予己○○使用等情，
    業據證人己○○於本院審理時到庭具結證述明確（見本院卷
    第85、86頁）；而後一電錶則於921 地震後，業由陳瑞河提
    出終止契約申請，且自87年7 月至88年9 月電錶確實有14至
    175 度不等之用電紀錄，亦有臺灣電力股份有限公司臺中區
    營業處98年11月27日Ｄ臺中字第0981104491號函暨檢送之用
    電資料在卷足憑（見本院卷第59、60頁），準此，足認被告
    辯稱土角厝已全毀，其內有申請電錶，是以陳瑞和名義申請
    ，磚造屋內尚有另一電錶，係己○○在使用等語，尚非無稽
    。公訴人徒以上開偵查卷內電號0000 0000000之用電度數資
    料，遽認該棟農舍迄98年仍有用電紀錄，認無全倒事實乙節
    ，尚有誤會。
(三)、證人辛○○、壬○○、乙○○、庚○○、癸○○、甲○○、
    丁○○雖均於偵查中證稱：渠等為被告之鄰居，每天會經過
    該處，系爭房屋僅稍微受損，並無全倒之情形云云，然證人
    辛○○於本院審理時證稱渠住處離被告系爭住處拉直的話尚
    距離100 公尺、921 大地震時因被告購屋後在巷道入口處設
    有鐵捲門，無法進入，只能從距離住處約30公尺之馬路上看
    到Ｌ型房屋倒掉部分是豬舍、雞舍等語（見本院卷第88頁）
    、證人壬○○於本院審理時證述渠住處離被告住處有50公尺
    ，從馬路到被告房屋有鐵捲門擋住，渠沒有常經過東坑路，
    很少見到被告房屋，地震後沒有進去過被告房屋，上開土角
    厝渠不知是否是公所派人拆除等語（見本院卷第92頁反面、
    93 頁 反面）；證人甲○○證述：地震前、後渠沒有機會進
    去看被告房屋，只能從距離被告住處7 、80公尺之東坑路往
    下看，渠住處離被告住處約幾十公尺等語（見本院卷第105
    頁）；證人丁○○（為證人甲○○之配偶）則證述：渠是站
    在東坑路上看被告住處，地震後未曾進去過被告住處大門裡
    面等語（見本院卷第108 頁反面、109 頁反面）；而證人乙○○、庚○○、癸○○於本院審理時所繪之房屋排列形狀現
    場草圖（見本院卷第129 至131 頁）均非畫Ｌ型，明顯與上
    述被告住屋排列狀況不同，且渠等均證稱渠等住處與被告住
    處分別有3 公里、100 公尺、3 公里遠之距離，亦從未進去
    過被告住處，僅是從東坑路往下看被告住處等語（見本院卷
    第95 頁 反面、96、98、100 頁反面），參諸上開證人等於
    本院審理時之證詞可知，證人等於被告購屋後，實際上均未
    曾進去過被告住處，頂多僅係在距離幾十公尺遠之東坑路上
    隔著鐵捲門往下遠望被告住處，而渠等視野所及，僅能窺見
    如照片所示之情景（見偵查卷第7 頁下方照片、本院卷第35
    頁照片），亦據證人乙○○、庚○○、癸○○於本院審理時
    證述明確（見本院卷第96、98、100 頁反面），再觀之上開
    照片所示，顯然無法看到被告住屋狀況之全貌甚明，足認上
    開證人等於偵查中所述，尚與事實有所出入，自難遽信為真
    。公訴人執此逕為不利於被告之認定，亦有誤會。
(四)、又被告系爭土角厝住屋，確已因921 大地震毀損，而經里長
    勘查後確認其內有臥房2 間，客廳1 間、飯廳1 間、浴室1
    間，並判定為全倒，經貼紅紙警告標示，嗣經拆除等情，除
    被告供述在卷外，尚有住屋照片、921 震災住屋勘查報告、
    臺中縣東勢鎮公所98年12月8 日東鎮政字第0980023827號函
    在卷足憑（見本院卷第32至34、36、61頁），觀之上開住屋
    照片，明顯有毀壞、鬆動、剝落斑斑跡象，復參以該屋係土
    角厝，本不如鋼筋水泥般穩固，而921 大地震威力之強，破
    壞力之大，造成甚多住屋倒塌之事實，乃眾所週知，系爭土
    角厝住屋因而造成嚴重龜裂，已不適合居住等情，亦不難想
    像，且未悖離常情。再核之土角厝之面積約為59.4平方公尺
    ，磚造屋之面積約為12.8平方公尺，有卷附之稅籍資料及平
    面圖可證（見本院卷第37、65頁），準此可知，縱Ｌ型較短
    處之磚造屋並未毀損，然系爭土角厝毀損面積顯大於Ｌ型總
    面積之二分之一，亦與社會司及921 震災住屋勘查報告上認
    定「全倒」之認定標準相符（見本院卷第19、43頁），並無
    何不可採信之處。據上足認，被告系爭土角厝住屋確已因92
    1 大地震而全倒並經拆除屬實。
(五)、至被告有無實際居住在系爭土角厝乙情，查總統於88年9 月
    25 日 頒布緊急命令，行政院隨即指示內政部，對於住屋全
    倒者，每戶發給救助慰問金20萬元，住屋半倒者每戶10萬元
    ，內政部並於88年9 月30日以台88內社字第8885465 號及88
    年10 月1日以台88內社字第8882339 號函示，房屋倒塌救助
    及慰問金發給對象，係以災前戶籍登記為準，且應由實際居
    住於受災屋屋內現住戶之戶長或現住人具領，未居住於受災
    毀損住屋內者，不予發給，至如未設籍而有實際居住之事實
    者，得以切結書由村、里長認定後申請具領，有內政部88年
    9 月30日台88內社字第8885465 號、88年10月8 日台88內社
    字第8882339 號函可佐（見本院卷第43、44頁）。換言之，
    應係對實際居住於受災屋屋內之現住戶始有救助慰問金之申
    領資格，倘非「實際居住」者，僅虛設戶籍於該處，自無救
    助慰問金之申領資格。惟上開內政部之函示及申領上開救助
    慰問金所須填載之表格資料內，均未再明文規定「實際居住
    」之定義，及具體認定標準為何，以致究竟「實際居住」係
    指須一月居住達幾日以上，僅指長住或包括短住在內？經常
    性或偶而有時「實際居住」者，是否均係該救助金發放之對
    象？居住之型態及程度有無限制？均未具體闡明，準此，對
    於「實際居住」之認定標準，既無具體標準，自難逕採嚴格
    之審認。再者，參酌上開921 震災住屋勘查報告所記載內容
    （有臥房、客廳、浴室等）與上述證人辛○○、壬○○等證
    述該土角厝原先係古木有兄弟居住時當客廳、廚房、房間等
    用途等情相符，足認該土角厝確可供人居住屬實，復參以上
    述(二)所述，系爭住屋自87年7 月起至88年8 月止，以被告弟
    弟陳瑞和名義申請之00000000000 號電錶確有14度至175 度
    不等之用電紀錄，益徵被告辯稱其父親居住在該處，而其偶
    而有實際居住乙情，尚非子虛。衡諸上開法令規定已欠具體
    認定標準，再考量921 大地震發生當時因事出突然，災情慘
    重，在政府限期發放救助金之緊急情況下，更難期待村、里
    長及身心、財產均嚴重受創之受災戶對前開政令能有清楚認
    識，本案被告因自認里長已認定系爭土角厝住屋全倒且有實
    際居住之事實而申請救助金，其主觀上是否有為自己不法所
    有之意圖，尚非無疑，況綜上所述，亦難遽認被告確有未符
    「實際居住」之情形。
(六)、另證人辛○○、壬○○、乙○○、庚○○、癸○○、甲○○
    、丁○○雖均於偵查中證稱被告未實際居住在系爭住處云云
    ，然參諸上述(三)之說明，可知上開證人等之住處與被告系爭
    住處均有數十公尺至數公里之距離，上開證人等自被告購屋
    後，亦均未曾近距離靠近被告住處，衡之常情，上開證人等
    亦不可能每日24小時時時監看、注意著被告住處之動靜，再
    參之證人辛○○所述，渠有見過被告家人出入（見本院卷第
    90 頁 ）、證人壬○○稱被告有時會去系爭住處（見本院卷
    第92 頁 ）、證人庚○○稱很少看被告或其家人來，看到時
    ，一下就不見了（見本院卷第99頁），證人甲○○稱被告父
    母親有會去渠住家泡茶等語（見本院卷第107 頁），均不足
    以完全排除被告有實際居住該處之可能。況上開證人等與被
    告間，因被告先前不顧鄰里觀感及衛生，擅自將上開住處設
    置墳墓，其個人行事風格及道德觀念造成鄰里爭議，彼此間
    甚為不愉快，業據渠等供明在卷，衡情，自難期上開證人等
    能客觀公正地為有利於被告之證詞。至證人丁○○雖證稱：
    里長曾在渠家打電話給被告弟弟時陳稱被告住屋未倒，人未
    住在該處云云，然證人丁○○於偵查中陳稱里長是於94年說
    的云云（見偵查卷第36頁），然於本院審理時則稱係93年的
    事情，當時甲○○亦在場云云（見本院卷第110 頁反面），
    而證人甲○○於本院審理時則稱不確定里長當時是與被告或
    其弟弟通電話云云（見本院卷第107 頁），證人丁○○前後
    所述不一，亦與證人甲○○所述不一致，且茍上情屬實，里
    長即為詐欺罪之共犯，衡之常情，里長實無在別人面前自承
    犯行之可能，是上開證詞是否可信，尚非無疑，自難遽為不
    利於被告之認定，附此敘明。
六、綜上所述，然公訴人所舉前開證據，尚不足以證明被告確有
    公訴人所指詐欺之犯行，尚不足使本院獲致被告有罪之心證
    。此外，復查無其他積極證據，足資證明被告有何詐欺之犯
    行。依前揭說明，既不能證明被告犯詐欺罪，自應為被告無
    罪之諭知。
據上論斷，應依刑事訴訟法第301 條第1 項，判決如主文。
本案經檢察官丙○○到庭執行職務。
中    華    民    國    99    年    3     月    31    日
                  刑事第十一庭  審判長法  官  李雅俐
                                      法  官  王世華
                                      法  官  蔡美華
以上正本證明與原本無異。
如不服本判決應於收受判決後10日內向本院提出上訴書狀，並應
敘述具體理由；其未敘述上訴理由者，應於上訴期間屆滿後20日
內向本院補提理由書（均須按他造當事人之人數附繕本）「切勿
逕送上級法院」。
                                      書記官  張皇清
中    華    民    國    99    年    3     月    31    日

司法院資訊處製作；財團法人民間司法改革基金會備份。
